【裁判字號】    89,易,1217
【裁判日期】    890711
【裁判案由】    詐欺
【裁判全文】
臺灣臺中地方法院刑事判決                        八十九年度易字第一二一七號
    公  訴  人  臺灣臺中地方法院檢察署檢察官
    被      告  丙○○
    選任辯護人  李宗炎
右列被告因詐欺案件，經檢察官提起公訴（八十九年度偵緝字第一０二號），本院判
決如左：
    主    文
丙○○無罪。
    理    由
一、公訴意旨略以：被告丙○○自民國八十七年七月五日起，擔任互助會會首，召集
    甲○○、戊○○等人參加，約定每會會金為新台幣（下同）五萬元，於每月五日
    ，在其位於臺中縣沙鹿鎮○○里○○街六十二號之住處開標，被告丙○○明知證
    人己○○並無意願加入互助會，仍將之列入互助會單內，伺機利用證人己○○人
    頭冒標會款，其後果於八十八年一月五日，意圖為自己不法之所有，以己○○之
    名義，標得互助會款一百二十五萬元，嗣於八十八年六月間，被告丙○○突然停
    標，舉家遷移他處，不願清繳會款，至此所有會員始知受騙。因認被告丙○○涉
    有觸犯刑法第三百三十九條第一項之詐欺罪嫌云云。
二、按犯罪事實應依證據認定之，無證據不得推定其犯罪事實；又不能證明被告犯罪
    者，應諭知無罪之判決，刑事訴訟法第一百五十四條、第三百零一條第一項分別
    定有明文。次按刑法第三百三十九條第一項詐欺罪之成立，以意圖為自己或第三
    人不法所有，以詐術使人將本人或第三人之物交付為要件。所謂以詐術使人交付
    ，必須被詐欺人因其詐術而陷於錯誤，若其所用方法，不能認為詐術，亦不致使
    人陷於錯誤，即不構成該罪；又按犯罪事實之認定，應憑真實之證據，倘證據是
    否真實尚欠明顯，自難以擬制推測之方法，為其判斷之基礎，最高法院四十六年
    台上字第二六０號判例、五十三年台上字第六五六號判例著有明文。
三、本件公訴人認被告人涉有詐欺罪嫌，係以右開犯罪事實，業據告訴人甲○○指述
    歷歷，核與證人己○○、丁○證述情節相符，復有互助會會單、標會會員名單、
    支票及退票理由單在卷可憑，證人己○○未參與系爭互助會，被告猶將之列入會
    單內，當然是伺機冒用己○○之名義標會，被告之子乙○○並非互助會一員，被
    告怎可能以乙○○名義標會？即使被告以乙○○名義標會，然被告係趁只有會員
    戊○○之妻丁○在場，其他互助會員未同意之情況下，濫行以非會員之乙○○名
    義投標，使其他會員誤以為是會員中之一員得標，陷於錯誤交付會款，亦該當於
    詐欺罪之構成要件，為其主要論據。訊據被告於本院調查、審理時均堅決否認有
    任何詐欺之犯行，辯稱：該互助會是從八十七年七月五日起會，每會會金五萬元
    ，每月一期，會員共二十七人，是採內標制，會員己○○跟伊所招募的互助會已
    有五、六年了，向來都是由伊先在會單上寫己○○的名字，但他在第一期不會繳
    款，等第二期其他會員得標後，伊再去向會員己○○收第一期和第二期的會款，
    但這次第二期伊去收款時，他就說不參加，伊因為互助會已經成立，所以就用伊
    兒子乙○○的名義來跟會，但會錢都是由伊來出，因為伊用的支票都是伊兒子的
    名義，所以於八十八年一月五日開標時才以伊兒子的名字標會並得標，至於該互
    助會會於八十八年六月間倒會，是因為其他人欠伊錢，有部分會員也未付會款，
    而伊投資房地產亦不順利，致產生虧損，所以才會止會等語。
四、經查：
（一）按吾國互助會之社會實況，互助會會員基於多種因素考量，諸如夫妻一方藏私
      房錢，或妻以夫之名義參加，而不依真正繳款人之本名而以他人名義參加互助
      會之情形，所在多有，甚或以「某先生」、「某小姐」、「某太太」等無法特
      定之代稱作為會員名義者亦屬常見，告訴人甲○○亦係以「鴻昌服裝行」名義
      參加，證人丁○以其先生戊○○名義參加，均非以其之本名參加，可見一般，
      自難認以他人名義加互助會，即認有不法所有之意圖，而應以其事否有按期繳
      納互助會款作為認定有無詐欺之依據。證人己○○於八十九年六月二十一日本
      院訊問時到庭結證稱：伊跟被告所起之互助會，已有四、五年了，有跟過二、
      三次互助會，以前跟的互助會均有拿到會款，被告都沒有倒會，被告以前起會
      時，會問伊要不要跟會，然後伊先不繳第一期的會款，等到要繳第二期會款時
      ，再一起繳第一、二期的會款等語，證人之證稱，與被告所辯：證人己○○第
      一、二期之會款均是等要繳第二期會款時再一起繳納等語相符。證人己○○參
      加被告所組之互助會多年，而被告身為會首，互助會已經成立後，因循先前之
      習慣先將證人己○○之名義列入會單，嗣因證人己○○不願加入，而其為使互
      助會能順利進行，乃將該部分由其承受，實與經驗法則無違。證人己○○雖證
      稱：被告沒有跟伊提及要以伊之名義跟會等語，然以當時被告既已將互助會單
      制作完成並分送會員完畢，其為免收回會單更改徒增麻煩，且因慮及得標後須
      開出本票作為擔保，而其係使用其子名義之支票簿，而逕以其子乙○○之名義
      參加，並由其繼續繳納會款，亦與情理不悖。
（二）按互助會為我國民間盛行之聚資方式，為國民重要之經濟活動之一，而「會首
      常因經濟窘迫始出而繳會，其捉襟見肘乃意料中事」（見司法行政部五十八年
      七月出版之台灣民事習慣調查報告第五四六頁），是互助會首常係因為調度週
      轉資金而起會，此為台灣民間互助會之常態。又按互助會首所享之權利係於第
      一次會時無息收取所有會員之會金，其所應盡之義務為，按期繳納會金，並收
      取會員所繳之會款，再交付於得標會員，是會首如有按期繳交其所應繳之會金
      ，即尚難以其事後止會，即認其有詐欺之故意。被告召募之上開互助會，於八
      十七年七月五日起會，全部會員含會首共二十七人，於八十八年六月五日第十
      一次會開標後始止會，而之前各會均正常等情，均經告訴人甲○○及被告陳述
      在卷，是被告止會之時間，係在其起會時之後約十一月，而其開標次數亦將近
      二分之一，被告若於起會時有詐欺之故意，自無於起會後約十一月之時間始宣
      告止會之可能，是尚難僅以被告於起會約一年之後有止會之事實，即遽以認定
      被告於起會之初即經濟困難，而認其有詐欺之故意。
（三）被告否認上開互助會有冒標之情事，公訴人亦認定被告並無冒標之詐欺犯行，
      而告訴人於八十九年五月二日本院審理時亦陳稱：該互助會死會與活會的會員
      名義都有符合，伊有打聽得標會員所領到的會款都沒有少，本院亦查無證據足
      資證明被告有冒標之行為，從而，要難僅以被告有倒會行為即擬制推測被告有
      詐欺之故意。
五、綜上所述，被告前揭辯詞，洵非虛詞。從而，被告之行為，依首揭法條及判例意
    旨，自與詐欺之構成要件不相符。此外，復查無其他證據足資證明被告有詐欺之
    犯行，既不能證明被告犯罪，揆諸上揭刑事訴訟法之規定，依法應予諭知無罪。
據上論斷，應依刑事訴訟法第三百零一條第一項，判決如主文。
中      華      民      國    八十九    年      七      月     十一     日
                                   臺灣臺中地方法院刑事第四庭
                                           法  官  楊  真  明
右正本證明與原本無異。
如不服本判決，應於判決送達後十日內向本院提出上訴狀，上訴於臺灣高等法院臺中
分院( 須附繕本 )。
                   書記官
中      華      民      國    八十九    年      七      月     十二     日


司法院資訊處製作；財團法人民間司法改革基金會備份。
